【裁判字號】    98,消債更,20
【裁判日期】    980623
【裁判案由】    聲請更生
【裁判全文】
臺灣基隆地方法院民事裁定            98年度消債更字第20號
聲  請  人  乙○○
即  債務人
代  理  人  甲○○
上列當事人聲請消費者債務清理事件，本院裁定如下：
    主  文
債務人乙○○自中華民國九十八年六月二十四日上午八時起開始
更生程序。
命司法事務官進行本件更生程序。
    理  由
一、按法院開始更生程序之裁定，應載明其年、月、日、時，並
    即時發生效力，消費者債務清理條例（下稱本條例）第45條
    第 1項定有明文。又法院裁定開始更生或清算程序後，得命
    司法事務官進行更生或清算程序，必要時得選任律師、會計
    師或其他適當之自然人或法人一人為監督人或管理人，本條
    例第16條第1項亦有明文。
二、本件聲請意旨略以：聲請人有不能清償債務之虞，於本條例
    施行後，曾以書面向最大債權金融機構台新銀行請求共同協
    商債務清償方案，惟自聲請人於民國（下同）97年12月17日
    向台新銀行提出協商聲請並經該行於同年月22日收受後，迄
    今已逾30日，仍未開始與聲請人進行協商，已符合本條例第
     153條之規定。又聲請人無擔保或無優先權之債務總額未逾
    新臺幣（下同） 1,200萬元，復未經法院裁定開始清算程序
    或宣告破產等語。
三、關於消費者債務清理條例立法背景與目的之說明：
(一)按債權債務關係，依傳統法制，應遵循契約自由原則，損害
    填補原則為其準則，欠債還錢為一般人通常之知識，長久以
    往均依民法等相關法律處理債權債務關係。惟現代社會，消
    費金融發達，人們交易上雖有擴張信用之必要，但金融業者
    以社會大眾之存款進行融資貸款，仍應在合理之獲利、借款
    人未來可預見之負擔能力範圍內為之，並對借款人進行徵信
    ，始合乎金融經營獲利與安全並重之原則與社會責任。近年
    來，由於金融業激烈競爭，部分業者貪圖重利，引進國外消
    費金融之不當促銷手法 (如路邊擺攤推銷信用卡、金融卡，
    信用貸款廣告促銷，為改變消費者觀念，甚至提倡借錢是高
    尚的行為，鼓勵借貸消費、故意漠視未來還款責任之負擔)
    ，又對持卡人、借貸者徵信不足、未對個人信用額度為合理
    之設限等不當經營方式，使國人中自制力較薄弱者，一人擁
    有數十張信用卡或現金卡者，比比皆是，學生亦同。金融業
    者即藉高額循環利息以獲利，而此同時，國人中藉信用卡、
    現金卡、信用貸款等以解急難需求者，亦同樣陷於高額循環
    利息之深淵中，極易造成以債養債之情形。金融業者浮濫發
    卡以獲取不合理利潤的結果，造成國內亦追隨國外先進國家
    發生大量消費者負多數卡債，遠超過其現在及未來之負擔能
    力(即俗稱卡奴)之社會問題 (各國社會中，亦同樣有一定比
    例自制能力較為薄弱或是有急難需要之人，故卡奴問題，我
    國只是先進國家之追隨者) 。社會問題嚴重，不得不於傳統
    法制之外另立新法，使為數甚多之因卡債而可能終生受累之
    人得以重生，因而制定消費者債務清理條例，期以民法法制
    之外，以個人破產法制之方式 (相當於破產法上之和解與破
    產程序) ，解決此一社會問題。本條例之制定，在謀求消費
    者經濟生活之更生，保障債權人間之公平受償。然若尋繹本
    條例之立法背景及其屬消費者破產法本旨，消費者債務之清
    理重生應係本條例最重要之立法目的，亦即在消費者得以更
    生 (和解) 或清算 (破產) 其債務之前提下，再使每一債權
    人均能就債務人之財產與收入公平受償 (非謂逾一定比例受
    償始謂之公平，應依每個消費者之能力而有不同比例) ，故
    法院撤銷更生程序或不認可更生方案者，為利債務之清理，
    應同時裁定開始清算程序 (清費者債務清理條例第76條、第
    65條及其立法理由均在為有利於債務之清理) ，使債務人能
    一次清理其債務而獲重生。而一旦裁定開始更生或清算後，
    更生方案是否經債權人會議可決，法院是否認可，債務人是
    否因履行而免責，以及清算終止或終結後，法院是否為免責
    裁定，仍需視個案情形而定，非謂一旦進入更生或清算後，
    債務人即當然免責，依前揭說明，法院於更生程序或清算程
    序要件之審核，應以易於破產法之標準審酌，審查不宜嚴格
    ，使債務人較易於進入更生或清算程序，始符合立法目的。
(二)另依本條例第134條第4款規定，因浪費致財產顯然減少或負
    擔過重之債務，而生開始清算之原因，法院應為不免責之裁
    定。但債務人證明經普通債權人全體同意者，不在此限。第
     135條規定，情節輕微者，法院審酌普通債權人全體受償情
    形及其他一切情狀，認為適當者，得為免責之裁定。所以清
    算債務人，自制力較弱，消費習性不良者，若有被認定為「
    浪費致財產顯然減少或負擔過重之債務」時，有可能是不能
    免責的。至於更生，沒有此一規定，因為更生方案原則上是
    要債權人同意的，債權人同意就等於取得第 134條規定之但
    書。例外情形法院得不經債權人會議逕行認可，也是要符合
    第64條規定然後認為更生方案公允，那其實也就是第 135條
    情節輕微，審酌認為適當。所以自制力較弱、消費習性不良
    者，或利用信用寬鬆之金融環境而藉機解困者，本均是本條
    例所欲處理之對象。只是為了避免道德危險，設了一些免責
    限制。
四、經查，聲請人固主張台新銀行於收受聲請人之前置協商申請
    後，逾30日未開始與聲請人進行協商，惟經本院依職權以基
    院慧98消債更天字第20號函詢台新銀行關於聲請人之前置協
    商情形，並經該行以台新總債務協商部字第 09800005263號
    函覆稱「次查債務人於97年 5月23日依消費者債務清理條例
    第 151條規定，向最大債權銀行即本行申請前置協商，於備
    齊相關文件開始進入協商程序，…。經查證債務人任職於國
    光客運，月收4.7萬，其表示年資快一年，已婚育2子，妻要
    無業，房租每月5千，母由6個兄弟姊妹共同負擔，負債原因
    係因之前從事遊覽車工作不穩定加上不當消費造成高額負債
    ，…，本行願協助其爭取38期5%月付22,000元之還款方案，
    …因此遂於98年 8月22日寄出債務人為能接受足以負擔之還
    款方案之協商不成立證明。」等語，是以聲請人所言，顯不
    足採。惟依聲請人所提出之員工薪津獎金支領明細，聲請人
    97 年3月至12月（不包含8月）之薪資收入總額為440,608元
    ，平均每月收入約為48,956元（元以下四捨五入），扣除每
    月必要支出合計33,906元，僅餘15,050元，顯然無法負擔台
    新銀行所提出每月償還22,000之還款方案。又聲請人現所負
    債務總額1,184,366元，未逾1,200萬元，平均每月收入僅有
    約48,956元，名下復無任何不動產，此有聲請人所提出之財
    產及收入狀況說明書、債權人清冊暨債權總金額表及全國財
    產稅總歸戶財產查詢清單為證，堪認聲請人確有不能清償債
    務之情。此外，本件又查無聲請人有本條例第6條第3項、第
     8條或第46條各款所定駁回更生聲請之事由存在，則聲請人
    聲請更生，應屬有據，應予准許，爰命司法事務官進行本件
    更生程序。
五、依消費者債務清理條例第45條第1項、第16條第1項，裁定如
    主文。
中    華    民    國    98    年    6     月    23    日
                  民事庭法    官  蔡聰明
以上正本係照原本作成。
本件裁定不得抗告。
本裁定已於98年6月24日上午8時公告。
中    華    民    國    98    年    6     月    23    日
                        書 記 官  林蔚菁


司法院資訊處製作；財團法人民間司法改革基金會備份。
